【裁判字號】    97,訴,2391
【裁判日期】    980724
【裁判案由】    偽造有價證券
【裁判全文】
臺灣板橋地方法院刑事判決              97年度訴字第2391號
公  訴  人  臺灣板橋地方法院檢察署檢察官
被      告  乙○○
指定辯護人  本院公設辯護人甲○○
上列被告因偽造有價證券案件，經檢察官提起公訴（97年度偵字
第5038號），本院判決如下：
    主  文
乙○○連續犯偽造有價證券罪，處有期徒刑壹年捌月，如附表編
號1 至3 所示偽造之支票紙沒收；又連續犯行使偽造私文書罪
，處有期徒刑拾月，減為有期徒刑伍月；又犯偽造有價證券罪，
處有期徒刑壹年陸月，減為有期徒刑玖月，如附表編號6 所示偽
造之支票壹紙沒收；又犯偽造有價證券罪，處有期徒刑壹年陸月
，減為有期徒刑玖月，如附表編號7 所示偽造之支票壹紙沒收。
應執行有期徒刑貳年，緩刑伍年，如附表編號1 至3 、6 、7 所
示偽造之支票伍紙均沒收。
    事  實
一、乙○○與丙○○係夫妻（其後已於民國95年12月15日離婚）
    ，詎乙○○於民國94年11起至12月間，為償還其個人債務，
    明知未經其夫丙○○同意授權簽發使用丙○○於臺灣中小企
    業銀行林口分行支票存款帳戶領用之空白支票，竟基於偽造
    有價證券及行使之概括犯意，連續在其臺北縣林口鄉○○路
    606 巷3 號住處，趁其夫丙○○不注意之際，拿取丙○○之
    印章及上開銀行帳戶之空白支票（此所涉竊盜罪嫌，依刑法
    第324 條第2 項規定須告訴乃論，經檢察官偵查後認丙○○
    告訴已逾告訴期間，另為不起訴處分確定在案），冒用「丙
    ○○」名義，在丙○○申領之如附表編號1 至3 所示空白支
    票上，偽填如附表編號1 至3 所示支票內容，並持上開丙○
    ○印章，盜用蓋印「丙○○」印文簽發，而偽造如附表編號
    1 至3 所示支票3 紙，再持該3 紙偽造支票向某地下錢莊擔
    保借貸款項而行使，使該某地下錢莊人員陷於錯誤，而借貸
    其如該支票金額所示款項，其得款後即持以償還其債務，足
    以生損害於「丙○○」、該某地下錢莊人員。其後復於94年
    12月起至95年1 月間，在其上址住處，再連續盜用丙○○上
    開印章，在丙○○申領之如附表編號4 至5 所示空白支票上
    ，偽填如附表編號4 至5 所示內容（發票日期空白），再持
    該2 紙偽造尚未簽發完全之支票，向上開地下錢莊擔保借貸
    款項而行使，使該地下錢莊人員陷於錯誤，而借貸其如該支
    票金額所示款項，其得款後亦持以償還其債務，足以生損害
    於「丙○○」、該某地下錢莊人員，合計上開借貸款項，共
    詐騙借得50萬元。之後其於95年8 月間某日，在其上址住處
    ，再盜用丙○○上開印章，在丙○○申領之如附表編號6 所
    示空白支票上，偽造如附表編號6 所示支票1 紙，持以清償
    其不知情之親友郭麗雪償還所欠債務而行使，惟嗣經郭麗雪
    於96 年1月15日提示後，即因存款不足而退票。又其於95年
    8 月間某日，在其上址住處，再盜用丙○○上開印章，在丙
    ○○申領之如附表編號7 所示空白支票上，偽造如附表編號
    7 所示支票1 紙，持以向不知情之友人陳素敏換票調現，再
    持以換得之支票償還其債務，足以生損害於「丙○○」、陳
    素敏，其後經陳素敏於95年9 月25日提示該偽造支票，亦遭
    退票。嗣於95年12月間，因陳素敏遭退票而找丙○○處理，
    丙○○始查悉上情，並代為處理清償上開票款債務，至96年
    10月9 日因而提出告訴。
二、案經丙○○訴由臺灣板橋地方法院檢察署檢察官偵查起訴。
    理  由
一、訊據被告乙○○對於上揭犯罪事實供認不諱，核與告訴人丙
    ○○於偵查、審理時指訴情節相符，並經證人郭麗雪、陳素
    敏於偵查中證述明確，且有如附表所示支票、退票理由單、
    被告於96年7 月27日簽立之悔過書、切結書、簽立上開悔過
    書、切結書過程錄影光碟、檢察事務官勘驗上開錄影光碟之
    勘驗筆錄等附卷可稽（被告、辯護人對上開證據均不爭執其
    證據能力）。是本件事證明確，被告上開犯行均堪認定，應
    予依法論科。
二、按本件被告偽造如附表編號1 至5 所示支票行為後，刑法第
    33條第5 款（修正提高罰金最低額為新臺幣一千元以上，以
    百元計算之）、第51條（對於有期徒刑合併定應執行刑之上
    限提高至三十年）、第55條（刪除牽連犯從一重處斷之規定
    ）、第56條（刪除本條連續犯以一罪論之規定）、第74條（
    修正擴大緩刑適用範圍至過失犯，並增訂宣告緩刑時得為之
    必要命令事項及明訂緩刑效力不及於從刑、保安處分）等規
    定，業於95年7 月1 日修正生效施行，是經依同法第2 條規
    定綜合比較新舊法結果，被告本件如附表編號1 至5 所示部
    分所犯之罪，依修正前之上開規定處斷，較為有利，自仍應
    適用其行為時之舊法即修正前之刑法上開規定處斷。又刑法
    第59條之規定，雖於95年7 月1 日亦有修正，惟其修正為法
    院就酌減審認標準見解之明文化，亦非屬法律之變更，故均
    無新舊法比較適用之問題，應依一般法律適用原則，適用裁
    判時法（參見最高法院95年度台上字第5589號判決意旨、95
    年度第21次刑事庭會議決議意旨）附此敘明。又行使偽造之
    有價證券以使人交付財物，本即含有詐欺之性質，如果所交
    付之財物，即係該證券本身之價值，其詐欺取財仍屬行使偽
    造有價證券之行為，不另論以詐欺取財罪；但如行使該偽造
    之有價證券，係供擔保或作為新債清償而借款，則其借款之
    行為，已屬行使偽造有價證券行為以外之另一行為，始應再
    論以詐欺取財罪，上開刑法修正前所犯行為，並依修正前刑
    法規定之牽連犯關係，從一重處斷；又持偽造之支票冒充客
    票調取現款，所交付者即該證券本身之價值，則其詐欺取財
    ，仍屬行使偽券之行為，不另成立詐欺罪名。又按支票為要
    式證券，支票之作成必依票據法第125 條第1 項第1 款至第
    8 款所定法定方式為之，支票之必要記載事項如有欠缺，除
    票據法另有規定外，其支票即為無效，此就票據法第11條第
    1 項、第125 條之規定觀之自明。是支票之發票年月日為支
    票之絕對必要記載事項，如未記載，其支票當然無效，不能
    認係有價證券；因而偽造他人名義為發票人之支票，如對於
    支票之絕對必要記載事項，尚未記載完全，即無成立偽造有
    價證券罪之餘地，惟其性質仍不失為債權憑證之私文書，如
    有偽造之情，仍應論以刑法第210 條偽造私文書罪。是本件
    如附表編號4 、5 所示之偽造支票，因未記載發票日期，依
    上所述，自非屬有價證券，而應係屬債權憑證性質之私文書
    。又盜取他人之印章持以蓋用，當然產生該印章之印文，祇
    成立盜用印章罪，不應再論以盜用印文罪，亦非盜用印章行
    為為盜用印文行為所吸收。是核被告上開所為：(一)其所犯如
    附表編號1 至3 所示部分，均係犯刑法第201 條第1 項之偽
    造有價證券罪、同法第339 條第1 項之詐欺取財罪；其盜用
    「丙○○」印章係偽造有價證券之部分行為，再其行使偽造
    有價證券之低度行為，應為偽造之高度行為所吸收，均不另
    論罪；又其上開多次偽造有價證券、詐欺取財等行為，時間
    緊接，所犯罪名相同，顯係出於概括之犯意反覆為之，均為
    刑法修正前規定之連續犯，應依修正前之刑法第56條規定以
    一罪論，並加重其刑；再其所犯偽造有價證券、詐欺取財二
    罪間，有修正前刑法規定之方法結果牽連關係，應依修正前
    刑法牽連犯規定，從一重處斷論以偽造有價證券罪。(二)其所
    犯如附表編號4 、5 所示部分，核係犯刑法第216 條、第21
    0 條之行使偽造私文書、同法第339 條第1 項之詐欺取財等
    罪；其盜用「丙○○」印章係偽造私文書之部分行為，再其
    偽造之低度行為，應為行使之高度行為所吸收，均不另論罪
    ；又其上開二次行使偽造私文書、詐欺取財等行為，時間緊
    接，所犯罪名相同，顯係出於概括之犯意反覆為之，均為刑
    法修正前規定之連續犯，應依修正前之刑法第56條規定以一
    罪論，並加重其刑；再其所犯行使偽造私文書、詐欺取財二
    罪間，有修正前刑法規定之方法結果牽連關係，應依修正前
    刑法牽連犯規定，從一重處斷論以行使偽造私文書罪。(三)其
    所犯如附表編號6 、7 所示部分，核各係犯刑法第201 條第
    1 項之偽造有價證券罪；其盜用「丙○○」印章係偽造有價
    證券之部分行為，再其行使偽造有價證券之低度行為，應為
    偽造之高度行為所吸收，均不另論罪。(四)被告上開如附表編
    號4 、5 所示部分係犯有行使偽造私文書罪，公訴意旨認其
    此部分應依刑法第201 條第1 項之偽造有價證券罪處斷，尚
    有未洽，惟起訴事實相同，爰依法變更起訴法條，併予敘明
    。又公訴意旨就被告上開如附表編號1 至5 所示部分並犯有
    詐欺取財罪，漏未論敘，惟依上開所述，其所犯該詐欺取財
    罪與起訴之偽造有價證券、行使偽造私文書等罪有上述刑法
    修正前之牽連犯裁判上一罪關係，為起訴效力所及，本院應
    併予審究。(五)被告所犯上開附表編號1 至3 部分之連續偽造
    有價證券、附表編號4 、5 部分之連續行使偽造私文書、附
    表編號6 部分之偽造有價證券、附表編號7 部分之偽造有價
    證券等罪間，行為互殊，所犯罪名不同，犯罪時間相異，應
    係基於各別犯意為之，應予分論併罰。(六)另衡諸被告上開所
    犯如附表編號1 至3 、6 、7 所示等偽造有價證券犯行，係
    於與告訴人婚姻關係中所為，二人同居共財，關係密切，且
    被告係為急於償還其個人債務，唯恐為其夫即告訴人所知影
    響其間婚姻關係，因而擅取行事而誤觸刑法犯罪，情輕法重
    ，堪予憫恕，雖科以法定最低度之刑，猶嫌過重，爰依刑法
    第59條規定減輕其刑。並與上開加重事由，依法先加後減。
    爰審酌被告素行、犯罪之動機、目的、對告訴人、被害人所
    造成之危害及犯罪後之態度等一切情狀，各量處如主文所示
    之刑。又本件被告上開各罪犯罪後，中華民國九十六年罪犯
    減刑條例業已制定，經總統於96年7 月4 日公布，同年月16
    日生效施行，經核：(1)被告所犯如附表編號1 至3 所示部分
    之偽造有價證券罪，係上開減刑條例第3 條第1 項第15款所
    列之罪，且其此部分上開宣告刑已逾有期徒刑一年六月之刑
    ，故依該條第1 項規定不予減刑；(2)被告所犯如附表編號4
    、5 所示部分之行使偽造私文書罪，合於該條例減刑條件，
    爰依該條例第2 條第1 項第3 款規定，減其宣告刑二分之一
    ；(3)被告所各犯如附表編號6 、7 所示偽造有價證券罪，雖
    係該條例第3 條第1項 第15款所列之罪，惟其上開宣告刑均
    未逾有期徒刑一年六月之刑，核諸中華民國九十六年罪犯減
    刑條例第2 條第1 項、第3 條等規定，悉合於減刑條件，爰
    依該條例第2 條第1項 第3 款規定，亦各減其宣告刑二分之
    一。被告所犯上開應減刑之各罪減刑後，並依該減刑條例第
    11條規定，與其所犯上開不應減刑之罪，依修正前之刑法規
    定，定其應執行之刑。又被告前未曾受有期徒刑以上刑之宣
    告，有臺灣高等法院被告全國前案紀錄表在卷可憑，其經此
    教訓後，應知所警惕，信無再犯之虞，且其本件偽造之支票
    行使後，除被害人郭麗雪部分尚未清償外，其餘均經告訴人
    代為清償，並於本院審理時陳稱不再追究被告責任，願給被
    告一自新機會，本院因認其所宣告之刑以暫不執行為適當，
    併諭知緩刑五年，以勵自新，並觀後效。如附表編號1 至3
    、6 、7 所示偽造之支票5 紙，依刑法第205 條規定，不問
    屬於犯人與否，沒收之，爰按其所犯各罪，併予宣告沒收。
    至如附表編號4 、5 所示偽造之支票2 紙，依上述均尚未記
    載完成，非屬有價證券，性質上僅屬債權憑證之私文書，且
    其已行使交付他人，非屬被告所有，故依法不予宣告沒收，
    附此敘明。
據上論斷，應依刑事訴訟法第299 條第1 項前段、第300 條，刑
法第2 條第1 項前段、修正前刑法第56條、刑法第201 條第1 項
、第216 條、第210 條、修正前刑法第55條、刑法第59條、修正
前刑法第51條第5 款、第74條第1 項第1 款、刑法第205 條，罰
金罰鍰提高標準條例第1 條前段，中華民國九十六年罪犯減刑條
例第2 條第1 項第3 款、第7 條、第9 條、第11條，判決如主文
。
本案經檢察官張慶林到庭執行職務
中    華    民    國    98    年    7     月    24    日
                刑事第十庭  審判長法  官  彭  全  曄
                                  法  官  陳  正  昇
                                  法  官  洪  珮  婷
以上正本證明與原本無異。
如不服本判決應於收受送達後十日內向本院提出上訴書狀，並應
敘述具體理由；其未敘述上訴理由者，應於上訴期間屆滿後二十
日內向本院補提理由書（均須按他造當事人之人數附繕本）「切
勿逕送上級法院」。
                                  書記官  黃  頌  棻
中    華    民    國    98    年    7     月    24    日
附錄本案論罪科刑法條全文：
中華民國刑法第201條
（有價證券之偽造變造與行使罪）
意圖供行使之用，而偽造、變造公債票、公司股票或其他有價證
券者，處3年以上10年以下有期徒刑，得併科3千元以下罰金。
行使偽造、變造之公債票、公司股票或其他有價證券，或意圖供
行使之用，而收集或交付於人者，處1年以上7年以下有期徒刑，
得併科3千元以下罰金。
中華民國刑法第216條
（行使偽造變造或登載不實之文書罪）
行使第 210 條至第 215 條之文書者，依偽造、變造文書或登載
不實事項或使登載不實事項之規定處斷。
中華民國刑法第210條
（偽造變造私文書罪）
偽造、變造私文書，足以生損害於公眾或他人者，處 5 年以下有
期徒刑。
--------------------------------------------------------------------------
附表：
┌─┬─────┬────┬────┬────────┬───┬──────────────┐
│編│ 支票號碼 │票據金額│發票日期│付款銀行、帳號、│發票人│備                        註│
│號│          │(新臺幣)│        │戶名            │      │                            │
├─┼─────┼────┼────┼────────┼───┼──────────────┤
│01│AT0000000 │  10萬元│94.11.16│臺灣中小企業銀行│丙○○│(1)其上盜蓋「丙○○」印文2枚 │
│  │          │        │        │林口分行02606-4 │      │(2)交付某地下錢莊作為借款擔保│
│  │          │        │        │丙○○          │      │                            │
├─┼─────┼────┼────┼────────┼───┼──────────────┤
│02│AT0000000 │  10萬元│94.11.16│臺灣中小企業銀行│丙○○│(1)其上盜蓋「丙○○」印文2枚 │
│  │          │        │        │林口分行02606-4 │      │(2)交付某地下錢莊作為借款擔保│
│  │          │        │        │丙○○          │      │                            │
├─┼─────┼────┼────┼────────┼───┼──────────────┤
│03│AT0000000 │   6萬元│95.11.15│臺灣中小企業銀行│丙○○│(1)其上盜蓋「丙○○」印文2枚 │
│  │          │        │（原載發│林口分行02606-4 │      │(2)交付某地下錢莊作為借款擔保│
│  │          │        │票日期為│丙○○          │      │                            │
│  │          │        │94.12.02│                │      │                            │
│  │          │        │，其後經│                │      │                            │
│  │          │        │刪改）  │                │      │                            │
├─┼─────┼────┼────┼────────┼───┼──────────────┤
│04│AT0000000 │  14萬元│空白    │臺灣中小企業銀行│丙○○│(1)其上盜蓋「丙○○」印文3枚 │
│  │          │        │        │林口分行02606-4 │      │(2)交付某地下錢莊作為借款擔保│
│  │          │        │        │丙○○          │      │                            │
├─┼─────┼────┼────┼────────┼───┼──────────────┤
│05│AT0000000 │  10萬元│空白    │臺灣中小企業銀行│丙○○│(1)其上盜蓋「丙○○」印文1枚 │
│  │          │        │        │林口分行02606-4 │      │(2)交付某地下錢莊作為借款擔保│
│  │          │        │        │丙○○          │      │                            │
├─┼─────┼────┼────┼────────┼───┼──────────────┤
│06│AT0000000 │  14萬元│95.09.18│臺灣中小企業銀行│丙○○│(1)其上盜蓋「丙○○」印文2枚 │
│  │          │        │        │林口分行02606-4 │      │(2)交付郭麗雪清償借款        │
│  │          │        │        │丙○○          │      │                            │
├─┼─────┼────┼────┼────────┼───┼──────────────┤
│07│AT0000000 │   2萬元│95.09.25│臺灣中小企業銀行│丙○○│(1)其上盜蓋「丙○○」印文2枚 │
│  │          │        │        │林口分行02606-4 │      │(2)交付陳素敏換票調現        │
│  │          │        │        │丙○○          │      │                            │
└─┴─────┴────┴────┴────────┴───┴──────────────┘


司法院資訊處製作；財團法人民間司法改革基金會備份。
